【裁判字號】    91,訴,508
【裁判日期】    920519
【裁判案由】    撤銷股東會決議
【裁判全文】
臺灣高雄地方法院民事判決  九十一年度訴字第五○八號
    原      告    乙○○
    訴訟代理人    吳佳育律師
    被      告    振吉電化廠股份有限公司
    兼法定代理人  甲○○
    共      同
    訴訟代理人    阮文泉律師
右當事人間請求撤銷股東會決議事件，本院判決如左：
    主      文
確認被告振吉電化廠股份有限公司民國九十年十二月二十五日股東臨時會決議無效。
確認被告甲○○與被告振吉電化廠股份有限公司間之委任關係不存在。
訴訟費用由被告負擔。
    事      實      及      理      由
一、被告振吉電化廠股份有限公司（下稱振吉公司）法定代理人於起訴時原為甲○○
    ，嗣於本院審理中變更為李文璋，其後又變更為甲○○，並均聲明承受訴訟，有
    被告振吉公司變更登記表二份附卷可稽，經核要無不合，應予准許，合先敘明。
二、按訴狀送達後，原告不得將原訴變更或追加他訴。但有下列各款情形之一者，不
    在此限：二、請求之基礎事實同一者。民事訴訟法第二百五十五條第一項第二款
    定有明文。本件原告於起訴時係以被告振吉公司民國九十年十二月二十五日股東
    臨時會（下稱系爭股東會）非由合法董事會召開，及會計表冊未事先置於公司供
    股東閱覽為由，請求撤銷該次股東會決議；嗣於本院審理中，以同一事由追加被
    告甲○○，並追加請求確認系爭股東會決議無效，及請求確認被告甲○○與被告
    振吉公司間之委任關係不存在，即其先位之訴為請求確認被告振吉公司九十年十
    二月二十五日股東臨時會決議無效，並確認被告甲○○與被告振吉公司間之委任
    關係不存在，備位之訴為請求撤銷被告振吉公司九十年十二月二十五日股東臨時
    會之決議，則前揭訴之追加均屬請求之基礎事實同一，合於前揭法條之規定，應
    予准許。又關於先位之訴部分，原告雖請求本院就該二項聲明擇一判決，惟該二
    項聲明並不具備選擇合併之關係，僅屬單純訴之合併，依法應併予調查裁判，本
    院自得不受原告主張之拘束，就該二項聲明均予調查裁判，先予敘明。
三、又按確認法律關係之訴，非原告有即受確認判決之法律上利益者，不得提起之；
    確認證書真偽或為法律關係基礎事實存否之訴亦同。前項確認法律關係基礎事實
    存否之訴，以原告不能提起他訴訟者為限，民事訴訟法第二百四十七條第一、二
    項分別定有明文。經查，本件原告身為被告振吉公司之股東，以系爭股東會係屬
    無召集權人召集，該股東會所為被告甲○○等五人當選董事之決議應屬無效為由
    ，請求確認該股東會決議無效，並確認被告甲○○與被告振吉公司間之委任關係
    不存在；而因系爭股東會決議是否無效、及被告甲○○與被告振吉公司間委任關
    係是否存在，兩造間有所爭執，且被告振吉公司董事是否經合法選出、是否已組
    成合法之董事會執行公司業務等事實，均直接影響原告身為股東之權益，如不訴
    請確認，難謂原告在私法上之地位無受侵害之危險。又系爭股東會決議是否無效
    ，為構成法律關係之重要基礎事實，原告就該決議是否無效，除提起確認之訴外
    ，並不能以提起其他給付之訴或形成之訴，而更能有效且適切地達成其訴訟之目
    的，故依上開規定，應認原告就本件確認股東會決議無效及委任關係不存在之訴
    ，有即受確認判決之法律上利益，其自得提起本件確認之訴。
四、原告主張被告振吉公司之董事長原為訴外人李文宗，後被告振吉公司股東李文玄
    於八十九年十月十二日、同年月三十日以股東身分召集二次股東臨時會，連續二
    次做成解任李文宗董事職務之假決議，惟該二次股東臨時會均僅通知少數股東開
    會，且八十九年十月三十日股東臨時會未經主管機關許可即自行召集，故該二次
    股東臨時會之決議無效，李文宗之董事職務未經合法解除，即李文宗仍為被告振
    吉公司之董事長。詎被告振吉公司另一董事即被告甲○○竟以李文宗董事職務遭
    解任，已非被告振吉公司董事長為由，自行於八十九年十一月七日舉行董事會，
    出席董事僅有被告甲○○與李麗璊二人，互選被告甲○○擔任董事長，惟被告振
    吉公司本有董事五人，至八十九年十一月七日止，有一名董事辭職，一名董事（
    即李文宗）形式上遭解任，則董事缺額已超過三分之一，被告振吉公司應依公司
    法之規定立即召集股東會補選董事，不得另行選出新任董事長，況李文宗當時仍
    為被告振吉公司合法之董事長，從而被告甲○○於八十九年十一月七日並未合法
    當選被告振吉公司之董事長。嗣被告甲○○於九十年十一月二十八日以董事長身
    分召集董事會，會中決議於九十年十二月二十五日召開股東臨時會（即系爭股東
    會），則因被告甲○○並非合法董事長，其所召集之董事會決議無效，故系爭股
    東會即由無召集權人召集，該次股東會做成之決議無效或得撤銷。另縱認系爭股
    東會非因由無召集權人召集而決議無效或得撤銷，亦因被告振吉公司於系爭股東
    會開會前，未將會計報表提出供監察人審查並置於公司供股東閱覽，且未遵守分
    派盈餘、虧損補發之決議應於股東常會為之之規定，即於系爭股東會決議通過八
    十八年度及八十九年度盈餘分派案，是前開通過八十八年度及八十九年度盈餘分
    派案之決議違法，應予撤銷。又系爭股東會選出甲○○等五人擔任董事，經董事
    互選後被告甲○○當選被告振吉公司董事長，惟系爭股東會決議應為無效或得撤
    銷，已如前述，故被告甲○○並未當選董事，亦未當選董事長，其與被告振吉公
    司間之委任關係不存在。從而聲明：（一）先位聲明為：請求確認被告振吉公司
    九十年十二月二十五日股東臨時會決議無效，及確認被告甲○○與被告振吉公司
    間之委任關係不存在。（二）備位聲明為：請求撤銷被告振吉公司九十年十二月
    二十五日股東臨時會決議。
五、被告則以被告振吉公司股東李文玄於八十九年十月十二日、同年月三十日召集之
    股東臨時會，雖僅寄發開會通知給少數股東，惟被告振吉公司本為家族公司，各
    房股東之股東會通知一向只寄到各房代表人之送達地址，且八十九年十月三十日
    之股東臨時會係前一次股東會之接續開會，無須再得主管機關之同意，故該二次
    股東臨時會之決議均有效，李文宗之董事職務已遭解任。而於李文宗董事職務遭
    解任後，被告振吉公司已無董事長，雖當時董事缺額超過三分之一，仍得選出新
    任董事長，被告甲○○於八十九年十一月七日舉行董事會並當選為董事長即屬合
    法，則被告甲○○既為被告振吉公司合法之董事長，其於九十年十一月二十八日
    召集董事會，該董事會並作成召開系爭股東會之決議，系爭股東會即經合法召集
    ，無決議無效或得撤銷之情形。又該次股東會已選出被告甲○○等五人擔任董事
    ，經董事互選後被告甲○○即合法當選被告振吉公司董事長，與被告振吉公司間
    自有委任關係。至原告主張會計表冊未供閱覽部分，因系爭股東會召開時，被告
    振吉公司並無監察人，會計表冊當然無從事前交由監察人審核，惟所有會計表冊
    均已事先置於公司供股東閱覽，從而系爭股東會作成決議通過八十八年度及八十
    九年度盈餘分派案並無違法之處等語置辯。並聲明：駁回原告之訴。
六、經查，被告振吉公司董事長原為李文宗，後該公司股東李文玄於八十九年十月十
    二日、同年月三十日以股東身分召集二次股東臨時會，連續二次做成解任李文宗
    董事職務之假決議，惟該二次股東臨時會均僅寄發開會通知到陳宏文等十七名股
    東之送達地址（股東人數共計一百三十三人），未再以任何方式對其餘股東為開
    會之通知，受通知股東占全體股東人數百分之十二點七八，所持股份數占公司總
    發行股份數百分之十九點二九，而該二次股東臨時會出席股東所持股份數分別占
    公司總發行股份數百分之三十九點七二、三十八點五六；嗣於八十九年十一月七
    日，被告甲○○自行舉行董事會，出席董事僅有被告甲○○與李麗璊二人，互選
    被告甲○○擔任董事長，其後被告甲○○於九十年十一月二十八日以董事長身分
    召集董事會，會中作成召集系爭股東會之決議，又系爭股東會選出被告甲○○等
    五人擔任董事，嗣經董事互選，選出被告甲○○擔任董事長等事實，為兩造所不
    爭，核與證人即被告振吉公司股務課代理課長朱金亮到庭證稱：「（除了寄存根
    上的十七人外，尚有無其他方式通知股東開會？）沒有。」等語（見本院九十一
    年十二月二十三日準備程序筆錄）大致相符，並據原告提出八十九年十一月七日
    董事會會議紀錄、系爭股東會議事錄、高雄市政府建設局高市建設二字第○八九
    一五五八一二○四號函、八十九年十月十二日股東臨時會議事錄、八十九年九月
    二十五日交寄大宗掛號函件存根各一件、系爭股東會開會錄影帶一卷，及被告提
    出九十年十一月二十八日董監事聯席會會議紀錄、八十九年十月三十日股東臨時
    會議事錄、九十一年十一月二十九日被告振吉公司第十六屆第十次董事會會議紀
    錄、八十九年十月十二日股東名冊、八十九年十月十八日交寄大宗掛號函件存根
    各一件為證，堪信其為真正。
七、至原告主張被告甲○○於八十九年十一月七日未合法當選被告振吉公司董事長，
    其於九十年十一月二十八日以董事長身分召集董事會，會中決議召集系爭股東會
    ，該董事會之決議因召集程序違反法令而無效，即系爭股東會屬無召集權人所召
    集，其決議均屬無效等語，為被告所否認，並以前開各詞置辯。則本件應予審究
    者，即系爭股東會是否為無召集權人所召集？若是，系爭股東會決議是否因此而
    無效？茲分述如下：
（一）按股東臨時會之召集，應於十日前通知各股東，對於持有無記名股票者，應於
      十五日前公告之。公司法第一百七十二條第二項定有明文。足見股東會之召集
      ，依公司法規定有其一定之程序，且股東會之召集程序為股東會成立要件之一
      ，完全不履行股東會之召集程序，對全部股東未為召集通知之股東會，不符合
      股東會之成立要件，在該股東會中縱為決議，為決議不成立，非屬單純股東會
      召集程序違反法令。其次，於僅部分履行股東會之召集程序之通知，即對部分
      股東漏未通知時，如漏未通知之情況不嚴重，僅為股東會之召集程序違反法令
      ，屬股東會決議得撤銷之原因；如漏未通知之情況嚴重，已足影響股東會之成
      立，此時應與對股東完全未為通知為相同評價，而認該股東會不符成立要件，
      如作成決議，該決議不存在（即不成立）。而漏未通知之情況是否嚴重，應斟
      酌股東之人數、持股數等情形，視是否已影響股東會之成立而為判斷（司法研
      究年報第十九輯第七篇，王銘勇著之股東會決議撤銷、無效訴訟之研究第三五
      四至三五六頁參照）。經查，被告振吉公司股東李文玄於八十九年十月十二日
      、同年月三十日召集二次股東臨時會時，明知當時股東共計一百三十三人，依
      法應依股東名冊所載之股東姓名、地址對全數股東為開會通知，卻均僅將開會
      通知寄到陳宏文等十七名股東之送達地址，未再對其他股東為任何開會之通知
      ，即受通知股東僅占全體股東人數百分之十二點七八，所持股份數占公司總發
      行股份數百分之十九點二九，受通知股東不論在人數或持股數上，均不足全體
      股東人數或持股數之五分之一，足認該漏未通知之情況嚴重，已達到影響股東
      會成立之程度，應與對股東完全未為通知為相同評價，而認該股東會不符成立
      要件，該二次股東臨時會所作成之決議自不成立。
（二）被告雖抗辯被告振吉公司為家族公司，召集股東會時一向只將各房股東之開會
      通知寄到其代表人之送達地址，即等於合法通知全數股東，此制度實施已久，
      並無股東提出異議，且上開二次股東臨時會出席股東所持股份數分別占公司總
      發行股份數百分之三十九點七二、三十八點五六，已有所持股份數三分之一以
      上之股東出席，其作成之假決議應屬合法云云；惟查，被告振吉公司既造具股
      東名冊，載有各股東之姓名、地址，則不論該公司是否為家族公司，召集股東
      會之通知均應按照各股東留存於公司之送達地址一一寄送，始為合法之通知，
      是被告所辯只需將各房股東之開會通知一併寄到其代表人之送達地址，即等於
      合法通知全數股東等語，於法洵屬無據，尚不足採。又李文玄召集之上開二次
      股東臨時會，出席股東所持股份數固分別占公司總發行股份數百分之三十九點
      七二、三十八點五六，已達三分之一以上，然該二次股東臨時會曾受合法通知
      之股東均不到五分之一，已如前述，則大部分之股東既未受合法通知，亦未出
      席該二次股東臨時會，顯見僅有少數股東有參與該二次股東臨時會之機會，益
      證該二次股東臨時會漏未通知部分股東之情況，已嚴重到足以影響股東會成立
      之程度，應認該股東會不符成立要件，所作成之假決議亦不成立。
（三）次查，被告振吉公司八十九年十月十二日及同年月三十日股東臨時會所作成解
      任李文宗董事職務之假決議，均因欠缺股東會成立要件而不成立，則李文宗董
      事職務既未經合法解除，其於八十九年十一月七日即仍為被告振吉公司之董事
      長，被告甲○○自不得於是日舉行董事會並被選為被告振吉公司新任董事長，
      即被告甲○○於八十九年十一月七日並未合法當選被告振吉公司之董事長。
（四）再按董事會之召集程序違反法令時，公司法並未設特別規定，亦無準用同法第
      一百八十九條之規定，且董事會係全體董事於會議時經互換意見，詳加討論後
      ，決定公司業務執行之方針，其性質與股東會並不相同，不宜準用股東會決議
      得撤銷之規定，故依設置董事會制度之旨趣以觀，應認此時董事會之決議當然
      無效。本件被告甲○○於八十九年十一月七日並未合法當選被告振吉公司董事
      長，其於九十年十一月二十八日仍僅為被告振吉公司之董事，無權召集董事會
      ，故被告甲○○於是日所召集之董事會，因其召集程序違反公司法第二百零三
      條第一項前段：「董事會由董事長召集之。」之規定，該董事會所作成召開系
      爭股東會之決議即屬無效。
（五）又按由無召集權人召集之股東會，既非合法成立之股份有限公司之意思機關，
      自不能為有效之決議，其所為之決議當然無效。經查，被告振吉公司九十年十
      一月二十八日董事會所作成召集系爭股東會之決議無效，已如前述，是系爭股
      東會依據該無效之董事會決議所召集，即屬由無召集權人所召集，揆諸前揭說
      明，系爭股東會所為之決議當然無效。
八、末查，系爭股東會因屬無召集權人所召集，致該次股東會作成之決議均無效，故
    該次股東會所為選任被告甲○○等五人為被告振吉公司董事之決議即屬無效，被
    告甲○○並未合法當選被告振吉公司之董事，其後自亦無從合法當選該公司之董
    事長，即被告甲○○與被告振吉公司間之委任關係並不存在。
九、綜上所述，李文玄於八十九年十月十二日、同年月三十日召集之股東臨時會未履
    行通知股東之成立要件，該二次股東臨時會所作成解任李文宗董事職務之假決議
    均不成立，李文宗仍為被告振吉公司之董事長，即被告甲○○於八十九年十一月
    七日並未合法當選被告振吉公司之董事長，而被告甲○○既非董事長，其於九十
    年十一月二十八日召集董事會，該董事會召集程序即屬違反法令，該董事會所作
    成召開系爭股東會之決議亦屬無效，即系爭股東會為無召集權人所召集。從而，
    原告以系爭股東會為無召集權人所召集，該股東會決議無效，且因該次股東會所
    為選任被告甲○○等五人為被告振吉公司董事之決議無效，故被告甲○○與被告
    振吉公司間之委任關係並不存在為由，請求確認被告振吉公司九十年十二月二十
    五日股東臨時會決議無效，及確認被告甲○○與被告振吉公司間之委任關係不存
    在，均有理由，應予准許。
十、原告先位聲明請求確認被告振吉公司九十年十二月二十五日股東臨時會決議無效
    ，及確認被告甲○○與被告振吉公司間之委任關係不存在，已有理由，其併以備
    位聲明請求撤銷該次股東會決議，即無審究必要，附此敘明。
十一、本件事證已臻明確，兩造其餘攻擊防禦方法及舉證，核於判決結果不生影響，
      爰不一一論斷，附此敘明。
據上論結，本件原告之訴為有理由，依民事訴訟法第七十八條、第八十五條第一項前
段，判決如主文。
中      華      民      國    九十二    年      五      月     十九     日
                              臺灣高雄地方法院民事第二庭
~B審判長法官  楊富強
~B法      官  李昭彥
~B法      官  楊筑婷
右為正本係照原本作成。
如不服本判決，應於送達後廿日內，向本院提出上訴狀並表明上訴理由，如於本判決
宣示後送達前提起上訴者，應於判決送達後十日內補提上訴理由書（須附繕本）。
中      華      民      國    九十二    年      五      月     十九     日
~B法院書記官  胡淑芳


司法院資訊處製作；財團法人民間司法改革基金會備份。
